【裁判字號】    89,上,325
【裁判日期】    900726
【裁判案由】    給付工程款
【裁判全文】
臺灣高等法院高雄分院民事判決  八十九年度上字第三二五號
      上  訴  人  名哲工程事業有限公司
      法定代理人  甲○○
      被上訴人    呂發起營造有限公司
      法定代理人  乙○○
右當事人間給付工程款事件，上訴人對於中華民國八十九年九月三十日臺灣高雄地方
法院八十九年訴字第八六一號第一審判決提起上訴，本院判決如左：
      主      文
上訴駁回。
第二審訴訟費用由上訴人負擔。
      事實及理由
甲、程序部分：
一、上訴人追加依債務承擔之法律關係而為請求部分，雖為被上訴人所不同意，惟上
    訴人該部分所主張之事實係依八十七年十月三日協調會而來，與上訴人於原審一
    再主張該部分事實以證明有承攬關係，其基礎事實相同，依民事訴訟法第四百四
    十六條第一項但書準用同法第二百五十五條第一項第二款之規定，上訴人該部分
    追加，應認為合法，合先敘明。
乙、實體部分：
一、上訴人主張：(一)被上訴人於民國八十七年間向公路局第三區工程處承包台一八四
    線（小山至竹子門段）三六Ｋ＋一七○─四○Ｋ＋二○○路基路面拓寬工程（以
    下稱一八四線工程），而將其中之基樁工程（以下稱系爭工程）轉包予上訴人承
    攬，完工後，上訴人已於八十七年十月八日開立發票二紙予被上訴人，計反循環
    基樁工程款新台幣（以下同）八十五萬四千二百八十元，基樁載重試驗費二十七
    萬三千元，合計共一百十二萬元七千二百八十元，被上訴人尚未付款。(二)上訴人
    先於八十七年七月間經沅建企業有限公司（以下稱沅建公司）介紹，向被上訴人
    承攬「屏東機場工程」，期間沅建公司再介紹上訴人向被上訴人承攬「一八四線
    工程」。被上訴人在「屏東機場工程」向上訴人收取發票並給付工程款之行為，
    足可令上訴人誤認鄒政和或沅建公司為被上訴人之代理人，或可認為被上訴人知
    鄒政和或沅建公司表示為其代理人而不為反對之情形，被上訴人亦應負表見代理
    之授權人責任。(三)又被上訴人與沅建公司在八十七年十月三日協調會（以下稱系
    爭協調會）訂立債務承擔契約，合意未到場支小包亦包括在內，足見沅建公司積
    欠上訴人之系爭工程款，被上訴人亦同意承擔，而鄒政和通知上訴人後，上訴人
    負責人甲○○更在同年十月八日以後協同鄒政和前去找被上訴人負責人乙○○商
    討此事，而獲得乙○○同意給付工程款之承諾。上訴人自得依承攬契約、表見代
    理及債務承擔之法律關係，請求被上訴人給付系爭工程款及自起訴狀繕本送達翌
    日起算之法定遲延利息（原審為其敗訴之判決並駁回其假執行之聲請，上訴人不
    服提起上訴）。於本院聲明：(一)原判決廢棄。(二)被上訴人應給付上訴人一百十二
    萬七千二百八十元及自起訴狀繕本送達翌日起算之法定遲延利息。(三)上訴人願供
    擔保請准宣告假執行。
二、被上訴人則以：(一)被上訴人承攬一八四線工程，係交由沅建公司承作，被上訴人
    並無與上訴人就系爭工程成立承攬契約之必要，又未與上訴人簽約，與上訴人之
    間並無承攬關係。(二)上訴人應係先承攬系爭工程，再承攬「屏東機場工程」，兩
    造就「屏東機場工程」並未成立承攬契約，證人鄒政和亦未以被上訴人之代理人
    自居，並無表見之事實，被上訴人自毋庸負授權人之責。(三)否認於系爭協調會有
    訂立債務承擔契約，亦否認有合意未到場之小包亦比照辦理之協議，更否認有於
    同年十月八日以後與上訴人負責人、證人鄒政和會面商討系爭工程款，承諾同意
    給付系爭工程款之事實等語置辯。於本院聲明：上訴駁回。
三、上訴人主張被上訴人於八十七年間向公路局第三區工程處承包一八四線工程，有
    被上訴人與公路局工程合約一份為證（見原審卷第八一至八七頁），並為被上訴
    人所不爭執，堪信為真。惟上訴人主張被上訴人將一八四線工程中之系爭工程轉
    包予上訴人承作，與被上訴人間有承攬關係，否則亦有表見代理之事實，上訴人
    應負授權人責任及被上訴人於系爭協調會為債務承擔等情，為被上訴人所否認，
    並以前揭情詞置辯。經查：
  (一)兩造間是否成立承攬契約部分：
    (1)上訴人主張其透過沅建公司鄒政和之介紹向被上訴人承攬系爭工程，即直接與
      被上訴人間成立承攬契約云云，已為被上訴人所否認，且證人即沅建公司負責
      人莊琇茹之夫鄒政和於原審證稱：「我們對內向被上訴人負責，對外找小包以
      被上訴人名義簽約，簽約之事，均向被上訴人簽約，被上訴人有的有簽有的沒
      簽；名哲（即上訴人）是我找來做的，沒有簽約，但有向被上訴人電話報備」
      等語（見原審卷第四一、四二頁），雖稱「對外找小包以被上訴人名義簽約」
      ，隨即說明簽約係「均向被上訴人簽約」，顯見若有簽約，係由被上訴人直接
      與小包為之，並非沅建公司或鄒政和得以以被上訴人之名義代理為之，而上訴
      人亦不爭執並未與被上訴人簽訂書面契約，自承係直接到工地進行施作等情無
      誤，證人鄒政和該部分陳述尚堪採信。又證人鄒政和所稱向被上訴人電話報備
      部分，充其量僅是沅建公司知會被上訴人系爭工程實際施作之人而已，尚難認
      因此使兩造間發生承攬契約成立之效力甚明。是前開證詞，並不能證明兩造間
      就系爭工程有承攬契約存在。況證人鄒政和於本院證稱：「（八十七年）八月
      份是我本人叫上訴人公司來做，我那時沒跟他說是被上訴人公司叫他來做的」
      、「當時是我在管理，所以是幫我做」等語，更指明上訴人係與沅建公司成立
      承攬契約，而非與被上訴人成立承攬契約。是上訴人主張其與被上訴人成立承
      攬契約云云，尚嫌無據。
    (2)又依被上訴人所提之承包廠商聲明書載明：「聲明人為呂發起營造有限公司（
      即被上訴人）向台灣省交通處公路局第三區工程處承攬一八四線（小山至竹子
      門）三六Ｋ＋一七○─四○Ｋ＋二○○路基路面拓寬工程中，部分工程之承包
      廠商。茲聲明．．．．．．．．聲明人莊琇茹」，並由沅建公司及莊琇茹蓋章
      ，有該聲明書一紙附卷可稽（見原審卷第二三頁），並為上訴人所不爭執，證
      人鄒政和亦證實此為沅建公司與被上訴人所簽訂，且證稱該聲明書所載之「部
      分工程」包含系爭工程在內。其於本院亦明白證述：於八十六年間向被上訴人
      承攬包括一八四線工程在內之六個工程全部，找小包來應該是替我（指沅建公
      司）工作的等語（見本院卷第一一一頁），足見被上訴人已將包含系爭工程在
      內之一八四線工程全部交由沅建公司承攬，再由沅建公司將工作轉給小包承攬
      甚明。因此上訴人主張：沅建公司可能僅承包系爭工程中之部分工程，無妨由
      被上訴人就其中部分工程與小包直接成立承攬關係云云，與前揭聲明書及證人
      之陳述皆不符，又未能舉證以實其說，並無足取。被上訴人既將系爭工程交由
      沅建公司承攬，自由沅建公司負承作之責，衡情被上訴人顯無再與上訴人另行
      訂立承攬契約之必要。從而，上訴人據此主張與被上訴人間確有訂定承攬契約
      云云，尚與常情有違，顯不足取。
    (3)上訴人主張：經沅建公司鄒政和之介紹，上訴人先承作「屏東機場工程」，開
      立以被上訴人為買受人之發票，直接向被上訴人領款，並未透過沅建公司辦理
      請款手續，與被上訴人間成立承攬關係，因此系爭工程，兩造間之法律關係亦
      同云云，被上訴人除對於收受以其為買受人名義之發票及已付工程款部分不爭
      執外，否認就「屏東機場工程」與上訴人間有承攬關係。證人鄒政和固證稱：
      屏東機場工程金額比較大，雙方（指兩造）有簽草約，下次提出；屏東機場工
      程我叫上訴人到被上訴人公司簽草約，簽草約的時候我沒有在現場，所以他們
      有沒有簽草約我沒有看到，我是問上訴人公司說有去簽，但是他們也找不到那
      份草約等語（見本院卷第九九、一一○頁），並未能提出其所述之草約，且上
      訴人亦否認曾與被上訴人簽約，證人該部分陳述顯與事實不符，而無足採。至
      發票部分，證人鄒政合於原審證稱：工程請款係以沅建公司名義向被上訴人請
      款，再將款項轉發小包；小包開發票寫被上訴人（名義）交付我向被上訴人請
      款等語（見原審卷第四一、四二頁），為上訴人所不爭執，應堪信實。而證人
      鄒政和於本院亦證述：付款之程序不論是協調會之前或之後皆相同，即由小包
      開立被上訴人名義之發票，送到工地核對工程數量無誤，之後拿到沅建公司確
      認，再轉給被上訴人等情綦詳，足認上訴人所稱請款手續並未由沅建公司經手
      云云，並無足採。職是，各下包廠商請款時，開立買受人為被上訴人名義之統
      一發票，係因為各下包廠商與沅建公司間約定工程款付款方式之故，尚不得僅
      據此即認上訴人與被上訴人確有承攬契約存在。上訴人既不能證明與被上訴人
      間就「屏東機場工程」有承攬關係存在，所稱系爭工程之法律關係亦然，即嫌
      無據。
    (4)又上訴人主張：依經驗法則判斷，被上訴人既與公路局有禁止轉包之約定，被
      上訴人絕無可能將系爭工程轉包予沅建公司承作云云。查被上訴人與公路局就
      承攬系爭工程固於合約第十九條(二)約定不得將系爭工程轉由他人承包，有被上
      訴人所提之工程合約一份在卷可佐，惟被上訴人縱然違反該項約定而將系爭工
      程轉包予沅建公司，依上開合約約定，亦僅係公路局得終止其與被上訴人間之
      合約，並請求被上訴人賠償其所受損害而已，並不能防阻被上訴人與沅建公司
      間承攬契約之有效成立。況衡諸常情，此種違反禁止轉包約定之承攬工程實例
      ，所在多有，被上訴人縱有違反，亦難謂偏離經驗法則，是上訴人上開主張委
      不足採。
    (5)綜上所述，上訴人主張就系爭工程與被上訴人間有承攬關係存在云云，並未能
      舉證證明之，該部分主張自無足採。
  (二)表見代理部分：
    (1)上訴人就屏東機場工程部分，並不能證明與被上訴人間有承攬關係，業如前述
      。至於上訴人就屏東機場工程及系爭工程，何者先施工部分，證人鄒政和政稱
      ：要看施工日報表才知道，一八四線工程承包在先，該工程於八十七年七月開
      工，八十八年底完工；屏東機場工程較晚開工，較早完工等語（見本院卷第九
      九頁）；嗣提出屏東機場工程施工日報表（附卷外）後，改稱：屏東機場工程
      先做，八十七年七月二十七日上訴人公司開始施工，施工至八月十八日完工，
      美濃一八四線工程，上訴人公司是八十七年七月二十九日開始施工，施工到八
      月二十五日告一段落，因為地質關係暫時停工，九月下旬再開始施工，差不多
      施工到十月中旬才全部完工等語（見本院卷第一一○頁），證人鄒政和就屏東
      機場工程上訴人施工期間部分之陳述，與其所提出之日報表相符，復為兩造所
      不爭執，應堪信實。至證人對於系爭工程部分之陳述，則為兩造所否認，上訴
      人主張在八十七年十月八日之前已完工，參以交通部公路局第三區工程處所提
      出一八四線工程八十七年七月份至十月份之施工紀錄表觀之，八十七年九月十
      九日第二次基樁測試之後，並無上訴人進場施工之紀錄，足以證明證人該部分
      陳述與事實不符，自無足取。至證人即基樁載重測試報告製作人劉誠德到庭證
      稱：分別於八十七年九月十日及十九日測試，當時系爭工程尚未完工等語，為
      兩造所不爭執，而鄒政和所提出上訴人不爭執其真正之簽單，其上記載上訴人
      之法定代理人於八十七年七月九日承租龍立工程行吊機台，工作地點為龍肚等
      語（見本院卷第一五四頁），上訴人自承係於該日租用機具先行前往系爭工程
      整理工地，七月二十九日開始施工等語無誤，且不否認於七月九日之前曾與證
      人鄒政和商談承攬契約一情屬實（見本院卷第二○○頁），則嗣改稱承攬契約
      於施工後才成立云云，自有違常理，並無足取。上訴人以此主張有表見代理之
      事實，自嫌無據。
    (2)又由自己之行為表示以代理權授與他人，或知他人表示為其代理人而不為反對
      之表示者，對於第三人應負授權人之責任，民法第一百六十九條前段定有明文
      。本件上訴人指為介紹該公司前往施作系爭工程之證人鄒政和，證稱其邀上訴
      人前來施工，並未以被上訴人名義為之等語明確，顯然鄒政和並無表明係被上
      訴人代理人之行為；至請款手續開立被上訴人名義後，亦應先交由沅建公司審
      核再轉交被上訴人，非由被上訴人直接經手，此係沅建公司與小包間約定之付
      款方式，皆詳如前述，亦無表見代理事實之可言，上訴人主張被上訴人應負授
      權人之責云云，自無足採。
  (三)債務承擔部分：
    (1)因沅建公司積欠下包廠商工程款，被上訴人與沅建公司及下包廠商於八十七年
      十月三日協調一事，證人鄒政和雖證稱：十月三日以後，我與被上訴人約定，
      所有還沒發給小包的工程款全部由被上訴人直接發給小包，沒有限定範圍，上
      訴人系爭工程款應由被上訴人給付云云，然為被上訴人所否認。且證人鄒政和
      係沅建公司負責人莊琇茹之夫，負責接洽工程事宜，若本件認定被上訴人應對
      上訴人負給付工程款之責，沅建公司顯然即毋須對上訴人負責，是其與本件給
      付系爭工程款之爭議頗具利害關係，其該部分證述已難遽信為實。又依上訴人
      不爭執其真正之上開協調會記錄觀之（見本院卷第一六七、一六八頁），亦無
      法證明被上訴人有為該部分承諾，證人該部分證詞並無足取。
    (2)上訴人亦自承其未參加該協調會，且依被上訴人提出之收支明細表所載，於向
      被上訴人請領工程款之下包廠商中並無上訴人列名其上，有該收支明細表一紙
      在卷可憑（見原審卷第一二○、一二一頁），足見上訴人確實未參與前揭協調
      會甚明。則前揭協調會之約定，僅係被上訴人、沅建公司與參與該會之下包廠
      商間之共同約定，其約定之效力自僅存在其等彼此之間，該約定外之第三人尚
      不得援引該項約定對被上訴人有所請求。準此，上訴人既未參與該項約定，其
      自不得主張被上訴人應依該約定對其給付系爭工程款，是上訴人主張此節，亦
      難採信。
    (3)至被上訴人於該協調會中承諾就沅建公司積欠之款項先行代墊二成予下包廠商
      ，其餘八成俟工程完工後，沅建公司對於被上訴人倘仍有工程款項得領，再代
      沅建公司給付下包廠商；而於當日後之工程，仍由下包廠商繼續施作，被上訴
      人保證日後以現金給付工程款等情，有本院八十八年度訴字第一九四七號民事
      判決書一份在卷可憑（見原審卷第六○至七四頁），並為兩造所不爭執，堪信
      為真。依上開協調會之約定，被上訴人係為沅建公司「代墊」八十七年十月三
      日前之工程款予下包廠商，而八十七年十月三日後之工程款則全數由被上訴人
      「代」沅建公司給付下包廠商，顯見對下包廠商負有給付工程款義務者，仍為
      沅建公司，被上訴人並無承擔沅建公司該部分債務之意，否則若被上訴人與沅
      建公司有債務承擔之約定，即應由被上訴人「直接」給付工程款予下包廠商，
      而非「代」沅建公司給付工程款甚明。上訴人主張：被上訴人於該協調會承擔
      沅建公司對其給付工程款之債務云云，自無足取。
四、另上訴人於本院已明白陳述不主張於八十七年十月三日之後，有與被上訴人間成
    立新的承攬關係，則上訴人之前就該部分之主張及所提證據，即毋庸再予審究。
五、綜上所述，被上訴人與上訴人間就系爭工程尚無承攬契約、表見代理、債務承擔
    之法律關係存在，上訴人本於上開法律關係請求被上訴人給付工程款一百十二萬
    元七千二百八十元及自起訴狀繕本送達翌日起算之法定遲延利息，洵屬無據，應
    予駁回。原審為上訴人敗訴之判決，及駁回其假執行之聲請，並無不合。上訴意
    旨指摘原判決不當，求予廢棄改判，為無理由，應予駁回。
六、據上論結：本件上訴為無理由，依民事訴訟法第四百四十九條第一項、第七十八
    條，判決如主文。
中      華      民      國    九十      年      七      月    二十六    日
                                      臺灣高等法院高雄分院民事第二庭
~B1審判長法官  高金枝
~B2法      官  簡色嬌
~B3法      官  陳真真
右為正本係照原本作成。
如對本判決上訴，須於判決送達後二十日內向本院提出上訴狀，未表明上訴理由者，
，應於上訴後二十日內向本院提出理由書（均須按他造當事人之人數附繕本）。上訴
時應提出委任律師或具有律師資格之人之委任狀，並依附註條文規定辦理。
中      華      民      國    九十      年      七      月    三  十    日
~B法院書記官  鄭靜芳
附註：
民事訴訟法第四百六十六條之一：
對於第二審判決上訴，上訴人應委任律師為訴訟代理人，但上訴人或其法定代理人具
有律師資格者，不在此限。
上訴人之配偶、三親等內之血親、二親等內之姻親，或上訴人為法人、中央或地方機
關時，其所屬專任人員具有律師資格並經法院認為適當者，亦得為第三審訴訟代理人。
第一項但書及第二項情形，應於提起上訴或委任時釋明之。
                                                                     Ａ


司法院資訊處製作；財團法人民間司法改革基金會備份。
